【裁判字號】    98,交易,6
【裁判日期】    981029
【裁判案由】    過失傷害
【裁判全文】
福建金門地方法院刑事判決               98年度交易字第6號
公  訴  人  福建金門地方法院檢察署檢察官
被      告  甲○○
上列被告因過失傷害案件，經檢察官提起公訴（98年度偵字第11
5號），本院判決如下：
    主  文
甲○○無罪。
    理  由
一公訴意旨略以：甲○○於民國97年9月21日17時30分許，駕駛
  車牌號碼6Ｆ－5295號自用小客車（下稱系爭小客車），由金
  門縣金湖鎮○○路金鑽特產店外取道伯玉路往金城鎮方向行駛
  ，行經該道路前山門路段（下稱系爭路段）設有禁止停車之黃
  色實線道路時，本應注意汽車於禁止停車處所不得停車，並不
  得恣意佔用慢車專用道，而依當時天候晴、為日間自然光線、
  路面乾燥無缺陷、無障礙物、視距良好等客觀情形，並無不能
  注意之特別情事，竟疏未注意，而於接獲友人之來電後，即隨
  意在該處劃有實體黃線之禁止停車處所停車，並在車上持行動
  電話與友人對談。適有乙○○騎乘自行車，由其後沿伯玉路往
  金城鎮方向行經該處，突見甲○○違規停車，已閃避不及，而
  與該汽車後方發生碰撞，因此倒地後受有臉部長約15公分之多
  處撕裂傷等傷害，乃認被告涉有刑法第284條第1項之過失傷害
  罪嫌。
二按犯罪事實應依證據認定之，無證據不得認定犯罪事實；不能
  證明被告犯罪者，應諭知無罪之判決，刑事訴訟法第154條第2
  項、第301條第1項分別定有明文。又事實之認定，應憑證據，
  如未能發現相當證據，或證據不足以證明，自不能以推測或擬
  制之方法，為裁判基礎；且認定犯罪事實所憑之證據，雖不以
  直接證據為限，間接證據亦包括在內，然而無論直接證據或間
  接證據，其為訴訟上之證明，須於通常一般之人均不致有所懷
  疑，而得確信其為真實之程度者，始得據為有罪之認定，倘其
  證明尚未達到此一程度，而有合理之懷疑存在，致無從使事實
  審法院得有罪之確信時，即應由法院為諭知被告無罪之判決（
  最高法院40年台上字第86號判例、76年台上字第4986號判例意
  旨參照）。又刑事訴訟法第161條已於91年2月8日修正公布，
  修正後同條第1項規定：檢察官就被告犯罪事實，應負舉證責
  任，並指出證明之方法。因此，檢察官對於起訴之犯罪事實，
  應負提出證據及說服之實質舉證責任。倘其所提出之證據，不
  足為被告有罪之積極證明，或其闡明之證明方法，無從說服
  法官以形成被告有罪之心證，基於無罪推定之原則，自應為被
  告無罪判決之諭知（最高法院92年台上字第128號判例意旨參
  照）。
三公訴人認被告涉犯本件過失傷害犯行，無非以被告(一)於設有禁
  止停車之黃色實線道路停車、(二)佔用慢車專用道、(三)右車輪距
  離路旁4、50公分以上，未緊靠道路右側停車，(四)被告縱使為
  臨時停車亦應注意後方車輛，就前述交通事故之發生有過失，
  並提出證人即告訴人乙○○於警詢、偵查中之證述、道路交通
  事故現場圖及調查報告表(一)(二)1份、肇事現場照片8張、衛生署
  金門醫院診斷證明書1張及金門縣警察局金湖分局中華民國98
  年4月12日金湖警刑字第0980001823號函附照片2張為其論據。
  惟被告僅就其於起訴書所載時地停靠車輛於路邊接聽行動電話
  ，後遭告訴人騎乘單車自後撞上受傷之事實不加爭執，對伊就
  告訴人受傷之結果乙節則堅決否認有過失，辯稱：伊當天停車
  之處所並未禁止臨時停車，伊因行車中友人來電，為策安全，
  乃靠邊臨時停車後始回撥電話予友人，即無義務注意後方來車
  是否有可能撞上等語。
四按被告以外之人於審判外之陳述，雖不符刑事訴訟法第159條
  之1至之4等4條之規定，而經當事人於審判程序同意作為證據
  ，法院審酌該言詞陳述或書面陳述作成時之情況，認為適當者
  ，亦得為證據；又當事人、代理人或辯護人於法院調查證據時
  ，知有刑事訴訟法第159條第1項不得為證據之情形，而未於言
  詞辯論終結前聲明異議者，視為有前項之同意，同法第159條
  之5定有明文。立法意旨在於傳聞證據未經當事人之反對詰問
  予以核實，原則上先予排除。惟若當事人已放棄反對詰問權，
  於審判程序中表明同意該等傳聞證據可作為證據；或於言詞辯
  論終結前未聲明異議，基於尊重當事人對傳聞證據之處分權，
  及證據資料愈豐富，愈有助於真實發見之理念，且強化言詞辯
  論主義，使訴訟程序得以順暢進行，上開傳聞證據亦均具有證
  據能力。查本件下列所引用之被告以外之人於審判外之陳述，
  因檢察官與被告迄至言詞辯論終結前均未聲明異議，且本案卷
  內證據資料經本院審酌後，認下述證據並無違法取證或證據力
  明顯偏低之情形，以資為證據並無不當，則揆諸刑事訴訟法第
  159條之5規定意旨，本案經調查之證據，均有證據能力。
五經查：
(一)被告於前述時間將所駕駛之汽車停靠於路側設有黃色實線之系
  爭路段撥打行動電話，告訴人乙○○隨即騎乘自行車自後撞上
  該車尾，而倒地後受有臉部長約15公分之多處撕裂傷等傷害之
  事實，為被告所自承，核與告訴人於警詢、偵查中之指訴情節
  相符，復有道路交通事故現場圖及調查報告表(一)(二)1份、肇事
  現場照片8張及衛生署金門醫院診斷證明書1張可稽，足認告訴
  人受傷係自行追撞業已停止之被告駕駛之汽車所致。
(二)按過失應以行為人依其情節應注意、能注意，而不注意，或對
  於構成犯罪之事實，雖預見其能發生而確信其不發生者，始得
  成立，刑法第14條定有明文。所謂注意義務，應依法律、契約
  、習慣、法理、日常生活經驗，在社會相當性之範圍內認定。
  查道路交通主管機關以交通標誌、標線、號誌劃分道路路權，
  以建立交通秩序、維護往來人車之安全，並指示駕駛人使用道
  路方式及應遵守義務之內容與程度；然道路交通事故如因交通
  安全規則之遵守而不發生時，其違反始得謂就因此所生之交通
  事故具有過失，即非任何交通安全規則之違反，均可遽謂為有
  過失。本件被告對前述交通事故之發生無過失，理由如下：
1.路側設置黃色實線，係禁止駕駛人於該路段停車，但並未禁止
  臨時停車，公訴人亦無法證明被告於案發當時係停車於當地而
  非臨時停車：
(1)按駕駛人駕駛汽車，應遵守道路交通標誌、標線、號誌之指示
  ；禁止臨時停車或設有禁止停車標誌、標線之處所均不得停車
  ；黃實線，設於路側者，用以禁止停車；紅實線，設於路側，
  用以禁止臨時停車，道路交通安全規則第90條前段、第112條
  第1、4款，道路交通標誌標線號誌設置規則第149條第1項第4
  款前段、第5款分別定有明文。而比對道路交通標誌標線號誌
  設置規則有關黃實線與紅實線之規定可知，在路側設有紅實線
  之路段始禁止臨時停車，設有路側黃實線之路段雖禁止停車，
  然駕駛人若僅臨時停車，為道路交通主管機關規劃建制之交通
  秩序所允許。又按臨時停車，指車輛因上下人客、裝卸物品，
  其引擎未熄火，停止時間未滿3分鐘，保持立即行駛之狀態；
  停車則指車輛停放於道路兩側或停車場所，而不立即行駛，道
  路交通管理處罰條例第3條第9、10款亦有明定。本件交通事故
  發生地路側所設者既為黃色實線，依前開說明，僅禁止停車而
  未禁止臨時停車；又道路交通管理處罰條例第3條第9款就非以
  上下人客或裝卸物品為原因將車輛停放於道路兩側，但並未久
  留而立即行駛之情形究屬停車或臨時停車雖未定義，然參考同
  條文第10款有關停車之規定將「不立即行駛」作為其要件之一
  ，應認非以上下人客或裝卸物品為原因將車輛停放於道路兩側
  ，但並未久留而立即行駛之情形，亦應屬臨時停車而非停車，
  而就是否「立即行駛」之認定標準，應參考同條文第9款有關
  於臨時停車之定義，認為引擎未熄火，而停止時間未滿3分鐘
  即行復駛之情形，即可認定為立即行駛。
(2)檢察官就被告車輛停放路邊時間超過3分鐘之論據，係以被告
  於本院審理時自述案發當時將車輛靠邊停放之原因係為接聽手
  機談生意，其過程必定超過3分鐘；且被告就路邊停車之原因
  ，於警詢中稱係因身體不適，於檢察官偵訊及本院審理時則改
  稱係接聽手機，前後供詞不符，顯係刻意將案發過程陳述為符
  合道路交通法規之規定（本院卷第97頁）。然而被告已於本院
  審理時陳述當時因手機響起，將車輛停放路邊回撥對方電話，
  對方請求被告拓展金門、廈門有關飲料販售之業務，伊告知對
  方以後再談，因為當時為傍晚5時許，與對方約定6時30分餐敘
  ，伊確認伊車輛停放路邊未超過3分鐘等語（本院卷第62至64
  頁），另被告於警詢、偵訊及本院審理中就靠邊停放車輛之原
  因前後供述不一，亦不代表被告案發當時確實於路邊停放車輛
  超過3分鐘，此外公訴人並未提出其他任何足以證明就被告於
  案發時地確實路邊停車超過3分鐘之其他證據，在此事實不明
  之情況下，自應作有利於被告之認定，即其並未停放車輛超過
  3分鐘而符合臨時停車之要件。
2.道路交通安全法規並未禁止在慢車道旁臨時停車：
  按道路交通安全規則第111條第1項僅就橋樑、隧道、圓環、障
  礙物對面、鐵路平交道、人行道、行人穿越道、快車道、交岔
  路口、公共汽車招呼站10公尺內、消防栓、消防車出入口5 公
  尺內、道路交通標誌前、設有禁止臨時停車標誌或標線等處所
  規定不得臨時停車；並規定臨時停車應依同條文第2項依車輛
  順行方向緊靠道路右側為之，未另禁止於慢車道旁臨時停車，
  且案發路段既標示黃色實線，若被告當時係依車輛順行方向緊
  靠道路右側臨時停車，其行為亦不違反道路交通安全法規。
3.被告雖未緊靠道路右側臨時停車，惟此部分違規行為欠缺結果
  不法：
  道路交通安全規則第111條第2項規定臨時停車應依車輛順行方
  向緊靠道路右側，所謂「緊靠」乃指右側前後輪胎外側距離緣
  石或路面邊緣未逾60公分；而依卷附道路交通事故現場圖所示
  ，被告於案發當時車輛右側後輪距離路側黃色實線50公分（警
  卷第18頁）；又依本院現場勘驗結果，該路側黃色實線寬20公
  分，距離黃色實線右側25公分處為高起路面8公分之路側緣石
  ，以寬度合計結果，被告停放車輛位置距離緣石為95公分，固
  未達到道路交通安全規則第112條第2項規定之要求；然依告訴
  人於警詢中之陳述，告訴人係撞上被告車輛後保險桿右側（警
  卷第15頁），以一般車身寬度規格均在170至190公分左右而言
  ，被告案發當時縱使右移36公分依規定距離緣石59公分臨時停
  車，仍無法避免本件車禍事故之發生，即其違規行為對本件事
  故之發生非決定性原因，欠缺結果可避免性，而不具結果不法
  。
4.被告於案發時間地點停車無顧慮後方來車可能撞上之注意義務
  ：
  按所謂注意義務應依社會相當性認定，非謂事故一發生，作為
  事故發生條件原因之一的當事人即有過失已如前述；人與人於
  同一社會共同生存、求取彼此生活之便利性與安全性，就避免
  事故發生之注意義務，亦應為合理之課加與分配。本院於98年
  7 月3日上午10時勘驗案發現場，該路段道路平直寬敞，無遮
  蔽物或障礙物，視野良好，以案發時地為金門地區9月間下午5
  時30分許之傍晚時分，天色應仍相當明亮，且當地為上坡路段
  ，一般人可自遠方輕易查見被告臨時停車於前方路段，非若停
  車於下坡路段，其他用路人可能行駛於近端上坡路段時因地形
  緣故遭路面遮蔽未能發現停置於遠端下坡路段之車輛，被告於
  案發路段臨時停車，後方來車因未能及時發現被告車輛而撞上
  之機率微乎其微；且被告於案發路段臨時停車，係依據道路交
  通主管機關於路側繪設之黃色實線指示，即未製造法所不容許
  之風險，得信賴後方來車均能注意前方路況以避免發生交通事
  故，即無於臨時停車時查看後方有無來車即將撞上之注意義務
  ；何況告訴人於本院審理時陳稱當天接近黃昏時段，天氣很好
  未下雨，伊騎乘自行車頭戴鴨舌帽，視距不到2公尺，因而發
  現被告車輛時已經閃避不及等語（本院卷第59至60頁），可見
  其於案發時顯未注意前方路況，始導致撞車之結果，自不應令
  被告就此離譜行為負責。
(三)綜上所述，公訴人既不能證明被告於案發路段停放車輛超過3
  分鐘，即不得認定被告係停車而非臨時停車，又案發路段雖為
  慢車道，其路側標繪有黃色實線，被告本得於該處臨時停車，
  而其車輛雖未完全緊靠路緣右側停放，依告訴人撞擊之部位觀
  察，該車縱使依規定緊靠路緣，仍無法防止本件事故之發生，
  則被告之違規行為即欠缺結果不法。且依案發時之天候、路況
  ，告訴人稍盡一般之注意義務即可輕易發現被告車輛於前方路
  邊停靠，自不應課予被告臨時停車後仍須顧慮後方人車是否即
  將撞上此一顯然有違社會相當性之注意義務。是以被告就告訴
  人乙○○因本件事故所受臉部長約15公分之多處撕裂傷等傷害
  並無過失。福建省金門縣車輛行車事故鑑定委員會中華民國98
  年5月18日（98）鑑字第084號函所附鑑定意見書亦同此意見（
  本院卷第25頁）。則本件即應為被告無罪之諭知。至於公訴人
  請求送請臺灣地區車輛行車事故鑑定委員會就本件事故被告有
  無過失重行鑑定，因鑑定機構之意見僅為法院裁判上之參考，
  有無過失之認定仍為法院之權責，而本院審酌卷內現有一切事
  證後，認已足就本件作成判斷，而無重行鑑定之必要，爰不予
  調查，附予敘明。
六據上論斷，應依刑事訴訟法第301條第1項前段，判決如主文。
本案經檢察官陳明進到庭執行職務。
中    華    民    國    98    年    10    月    29    日
                  刑事庭    法  官  許嘉容
以上正本證明與原本無異。
如不服本判決，應於送達後10日內向本院提出上訴書狀，並應敘
述具體理由。如未敘述上訴理由者，應於上訴期間屆滿後20日內
向本院補提理由書狀（均須按他造當事人之人數附繕本）「切勿
逕送上級法院」。
                            書記官  徐振玉
中    華    民    國    98    年    10    月    29    日


司法院資訊處製作；財團法人民間司法改革基金會備份。
